【裁判字號】    97,台上,5634
【裁判日期】    971106
【裁判案由】    妨害自由
【裁判全文】
最高法院刑事判決            九十七年度台上字第五六三四號
上  訴  人  甲○○（即林家豪）
            乙○○
            丙○○
上列上訴人等因妨害自由案件，不服台灣高等法院台中分院中華
民國九十五年一月五日第二審判決（九十四年度上訴字第二三三
八號，起訴案號：台灣台中地方法院檢察署九十三年度偵字第一
三三八八號），提起上訴，本院判決如下：
    主  文
上訴駁回。
    理  由
按刑事訴訟法第三百七十七條規定，上訴於第三審法院，非以判
決違背法令為理由，不得為之。是提起第三審上訴，應以原判決
違背法令為理由，係屬法定要件。如果上訴理由書狀並未依據卷
內訴訟資料，具體指摘原判決不適用何種法則或如何適用不當，
或所指摘原判決違法情事，顯與法律規定得為第三審上訴理由之
違法情形，不相適合時，均應認其上訴為違背法律上之程式，予
以駁回。本件上訴人甲○○（原名林家豪，於民國九十六年八月
二十七日更名）、丙○○、乙○○上訴意旨略以：(一)、本件證人
即告訴人陳文凱始終未於第一審審判中到場陳述，上訴人等之辯
護人於原審具狀聲請傳訊該證人，原審亦認有調查之必要，傳喚
陳文凱於九十四年十二月審判期日到場，嗣傳喚不到，原審未再
行傳喚或依法強制其到場，亦未究明該證人有無滯留國外或所在
不明情形，逕行判決，並認其於警詢時所為之陳述，符合刑事訴
訟法第一百五十九條之三第三款規定，採為犯罪證據，自有判決
適用法則不當及應於審判期日調查之證據未予調查之違法。(二)、
原判決以陳文凱於警詢及偵查中所為之陳述，具有可信之特別情
況，而有證據能力。然查陳文凱與上訴人等，既已因陳文凱是否
有詐賭行為而有糾紛產生，陳文凱豈無誇飾案發情節之可能？再
者依刑事訴訟法第一百五十九條之三規定，及本院相關判決意旨
，不能僅以警詢及偵查時所為之陳述，因距離案發時間較近，記
憶較深刻清晰，表達較為明確等情形，即認為具有可信之特別情
況。原判決有適用法則不當及判決不載理由之違背法令。(三)、原
判決以上訴人等於第一審審判程序，對陳文凱、白志偉分別於警
詢或偵查中之證述，均未於言詞辯論終結前聲明異議，視為同意
作為證據。惟上訴人等於第一審時，對於陳文凱於審判外之陳述
，是否已知有刑事訴訟法第一百五十九條第一項不得為證據之情
形，容有疑問。甚且上訴人等之辯護人，於原審已經具狀對陳文
凱之上開陳述聲明異議，並聲請傳訊該證人，原判決對此置而不
論，逕予視為同意作為證據，有適用法則不當及判決不載理由之
違背法令。(四)、原判決於事實欄認定記載，在台中市○○路二號
六樓之十三犯罪現場，有甲○○、乙○○、丙○○、「小江」、
「小朱」、「阿源」等六名正犯，但原判決理由欄記載依陳文凱
之陳述，僅有丙○○及另三名不詳成年男子等四名正犯在場，則
原判決認定之事實與所憑之證據顯有矛盾，當然違背法令。(五)、
證人歐洋龍就當日是否目擊一群人有肢體衝突情形，及白志偉就
陳文凱於返家途中，是否抱怨本件肇因於丙○○、甲○○誣賴其
詐賭等情，二人於偵查中之陳述，與第一審中之陳述不合。且渠
二人於偵查中陳述之內容，皆未能證明上訴人等有挾持陳文凱之
犯行。對照卷內訴訟資料觀察，本案除告訴人之告訴外，並未有
足以證明上訴人等有犯罪行為之積極證據，原判決有不適用法則
或適用法則不當之違背法令。(六)、原判決以白志偉於偵查中之證
言，佐證陳文凱之指訴。倘確如陳文凱所言，其遭上訴人等先後
挾持至多處地點，則衡情其在獲釋後，應會告知白志偉有關被挾
持及遭毆打之經歷過程，豈有可能僅簡單提及「小強（丙○○）
賭輸了，就在那邊有的沒有的」而已，再觀諸白志偉均證稱不知
陳文凱是否遭挾持乙事，原判決據以認定上訴人等之罪責，顯與
經驗法則有違等語。
惟查：證據之取捨、事實之認定，乃事實審法院職權行使之範圍
，事實審法院經調查證據之結果，本於確信，依自由心證之取捨
證據，苟其取捨，與經驗法則或論理法則無違，即不得任意指為
違法，而據為適法之第三審上訴理由。本件原判決認定上訴人等
有原判決事實欄所載之犯行，因而維持第一審分別論處上訴人等
共同以非法方法，剝奪人之行動自由罪刑（甲○○、丙○○分別
處有期徒刑一年六月，乙○○處有期徒刑一年）之判決，駁回上
訴人等在第二審之上訴。係以：證人陳文凱、歐洋龍、白志偉之
證言，台中市警察局第一分局函附之偵查報告、現場照片、台中
市警察局勤務指揮中心一般事故紀錄（通報）單，甲○○持用0
000000000、0000000000號行動電話之通聯
紀錄，支票二紙及和解書影本，扣案錄有陳文凱口述和解內容之
錄音帶等證據資料，為綜合之判斷。並說明甲○○、丙○○、乙
○○否認犯行，甲○○、丙○○辯稱係陳文凱詐賭，主動與渠等
聯繫並提議賠償新台幣（下同）一百萬元，渠等並未妨害其行動
自由云云，乙○○辯稱其僅係應甲○○之邀，駕車將陳文凱載至
台中市○○路一０九號十二樓，途中有甲○○二名友人隨行，抵
達後即離去，其餘均不知情云云，均不足採信，而予以指駁。已
詳細敘述其所憑之證據及認定之理由，所為論斷，俱有卷存證據
資料可資覆按，並無採證或認定事實違背經驗法則或論理法則，
或其他違背法令之情形。另查：(一)、依刑事訴訟法第一百五十九
條之三規定，被告以外之人於審判中有該條各款所列情形之一，
其於檢察事務官、司法警察官或司法警察調查中所為之陳述，經
證明具有可信之特別情況，且為證明犯罪事實之存否所必要者，
得為證據。故被告以外之人於審判中有該條各款所列情形之一而
無法到場陳述，其先前在檢察事務官、司法警察官或司法警察調
查中所為陳述，具備特別可信性及必要性兩項要件，即符合傳聞
法則之例外情形，得為證據。又被告以外之人於偵查中向檢察官
所為之陳述，依刑事訴訟法第一百五十九條之一第二項規定，除
顯有不可信之情況者外，得為證據，非無證據能力。而該被告以
外之人於偵查中向檢察官陳述時，如業經依法具結，以擔保其陳
述內容之信用性，則嗣後於審判中如有客觀上不能到場陳述並接
受詰問之情形（如刑事訴訟法第一百五十九條之三各款所列情形
），基於實體真實發現之訴訟目的考量，自得作為判斷之依據。
證人陳文凱經第一審法院依法傳喚、拘提，均未到場，原審法院
再度依法傳喚陳文凱，亦因其已遷移住所未能合法傳喚，有卷附
之送達回證可稽，上訴人等之辯護人及甲○○於原審復陳稱：不
知陳文凱之住址，據聞其人在大陸等語，則陳文凱顯有刑事訴訟
法第一百五十九條之三第三款所定，於審判中因所在不明而無法
傳喚之情形。原判決已敘明陳文凱於警詢中所為之陳述，具備可
信性及必要性之特別情況，符合刑事訴訟法第一百五十九條之三
第三款之例外規定，而其於偵查中向檢察官所為之陳述，業經依
法具結，亦無顯有不可信之情況，均得為證據，原判決因而採為
判斷依據，於法自無違誤。至於原判決理由壹之二關於上訴人等
於第一審法院審判時，未對陳文凱於警詢或偵查中之陳述，於言
詞辯論終結前聲明異議，認為就陳文凱之上開陳述，有擬制同意
作為證據情形部分之說明，雖未慮及上訴人等於原審，已就陳文
凱上述陳述之證據能力予以爭執等情事，致該部分之論述略有疏
失，然與陳文凱上開陳述有證據能力之判斷及判決本旨顯然不生
影響，自不得執為適法之第三審上訴理由。(二)、共同正犯，係共
同實行犯罪行為之人，在合同意思範圍內，各自分擔犯罪行為之
一部，相互利用他人之行為，以達其犯罪之目的。故共同正犯間
，即使僅分擔實行一部分行為，仍應就全部犯罪事實共同負責。
本件依原判決理由欄所載證人陳文凱陳述之內容以觀，陳文凱最
初抵達台中市○○路二號六樓之十三時，甲○○、乙○○似未在
場，致原判決於事實欄認定當時甲○○、乙○○已在該處乙節，
與卷內證據資料略有不符。然原判決既已認定甲○○、乙○○與
丙○○及其餘綽號「小江」、「小朱」、「阿源」、「阿聰」、
「阿祥」等多名共同正犯間，均有共同之犯意聯絡，且甲○○係
夥同「阿聰」、「阿祥」等人在台中市○○路○段八六號十二樓
處等候，俟陳文凱遭押往該處後，即全程在場參與實行犯罪構成
要件行為，另乙○○亦分擔實行駕車將陳文凱自上址押往台中市
○○路一０九號十二樓部分之犯罪構成要件行為，則依上揭說明
，渠而二人即使未參與在台中市○○路二號六樓之十三現場部分
之犯行，仍應就全部犯罪事實共同負責。故原判決上述認定事實
與證據不符之瑕疵，與甲○○、乙○○二人應成立之罪名及應擔
負之刑責並無影響，亦即對判決本旨不生影響，自不得執為適法
之第三審上訴理由。其餘上訴意旨仍就原審已調查及依憑證據所
為採證認事之職權行使，以及原判決已論列說明之事項，任憑己
見漫詞指摘，或仍為事實上之爭執，核與法律規定得為第三審上
訴理由之違法情形，不相適合。其上訴違背法律上之程式，應予
駁回。
據上論結，應依刑事訴訟法第三百九十五條前段，判決如主文。
中    華    民    國  九十七  年   十一   月    六    日
                      最高法院刑事第五庭
                          審判長法官  陳  正  庸
                                法官  賴  忠  星
                                法官  林  秀  夫
                                法官  宋      祺
                                法官  陳  祐  治
      本件正本證明與原本無異
                                      書  記  官
中    華    民    國  九十七  年   十一   月   十三   日
                                                      Ｑ


司法院資訊處製作；財團法人民間司法改革基金會備份。
